臺灣桃園地方法院刑事判決　　　　　　　　　　　　　九十三年度訴字第二四五號
　　公　訴　人　臺灣桃園地方法院檢察署檢察官
　　被　　　告　甲○○
　　指定辯護人　本院公設辯護人丁○○
右列被告因公共危險案件，經檢察官提起公訴（九十三年度偵字第六五七號），本院
判決如左：
    主  文
甲○○放火燒燬現供人使用之住宅，未遂，處有期徒刑參年捌月。扣案打火機壹個沒
收。
    事  實
一、甲○○明知其與父母乙○○、丙○○同住之桃園縣中壢市○○路二十一鄰華夏路
    六十一號住處，為左右連棟，隔鄰有人居住之透天整體建築，係現供人使用之住
    宅。竟因疑心家中遭人裝設針孔攝影機監視，心神不寧（未至精神耗弱之程度）
    ，而基於放火燒燬前開建築物之犯意，於民國九十三年一月八日上午九時二十分
    許，在其上址住處，趁乙○○、丙○○均外出不在家中之際，持家中粉刷油漆備
    用之甲苯，將屋內之紙板、書籍、舊衣物浸濕使之易燃後分成三堆，分別堆置在
    三樓臥房床鋪旁之牆角及一樓客廳二處地面（公訴人贅載三樓走道），再以打火
    機點燃，欲燒燬該屋。旋甲○○見起火後，隨即前往鄰近之中壢市○○路市場尋
    找丙○○，向丙○○索款花用，惟遭丙○○拒絕；甲○○一時氣憤，又以磅秤接
    續搗損丙○○所有之機車及青菜，丙○○為免多事，乃給予吳金帛新台幣（下同
    ）一百元（甲○○涉嫌毀損部分未經告訴，涉嫌搶奪部分由檢察官另為不起訴處
    分），甲○○始告知丙○○其在家中縱火之事。丙○○驚聞之餘，隨即電告乙○○，由乙○○返家查看並將火及時撲滅，方未損及前開房屋之主要結構及效用，
    甲○○始未得逞；然該屋之一樓客廳地面、三樓臥房地面、牆壁、天花板等處，
    仍受有煙燻灰黑之痕跡。嗣於當日上午十時十分許，甲○○自行返回上處家中時
    ，為警當場查獲，並扣得甲○○用於點火，原為乙○○所有之甲苯一瓶，及甲○○所有供犯罪所用之打火機一個。
二、案經乙○○訴由桃園縣警察局中壢分局報請臺灣桃園地方法院檢察署檢察官偵查
    起訴。
    理  由
一、訊據被告甲○○矢口否認於上開時間，地點，將紙板、書籍等物以甲苯浸濕後，
    分別堆置於其住處一樓客廳及三樓臥房，再以打火機引燃，燻燒其住處房屋，幸
    經其父乙○○得知後及時返家，撲滅火勢而未釀成災禍之犯行，辯稱：不是我去
    放火的，當時我的精神被人控制，所有經過我都不記得了云云。經查：
（一）被告甲○○於上開時間、地點，將紙板、書籍等物以甲苯浸濕使之易燃後，分
      別堆放於一樓客廳及三樓臥房地面，再以打火機點燃，引火焚燒自家住宅之事
      實，業經其於警訊中自承：「因為我懷疑我家有裝針孔攝影機，長期下來我精
      神受不了，就想放火把房子燒掉，我是用甲苯燒的。我將甲苯倒在我準備好的
      紙板上，用預備之打火機點火，共點了三處後房子就燒起來。房子燒起來後我
      就跑到中壢市○○路仁海宮對面市場找我母親丙○○。後又回到家中在房屋廚
      房被警方當場查獲。‧‧‧甲苯是我父親刷油漆剩下的，打火機是今天早上在
      我家外面商店買的」等語，在偵查中亦先後陳稱：「因為是有符咒的紙板，所
      以我把它燒掉，是我自己懷疑有人放符咒，所以要燒掉，我是在三樓房間內外
      、一樓燒，我是懷疑有人放符咒，所以燒」、「因為家裡有符咒、針孔攝影機
      ，所以放火燒房子」等語（偵查卷第四頁反面、第二十二頁、第四十頁）。而
      本件確係被告在市場向其母丙○○索款花用時，自行告知其在家中縱火一事，
      而由丙○○轉知其夫乙○○返家查看，及時將火撲滅，始未釀成大禍等情，則
      經證人丙○○、乙○○分別於偵查及本院審理時證述在卷（偵查卷第三十三頁
      、本院九十三年六月二十三日筆錄），此並可佐證被告前開自白屬實。此外，
      復有事故後現場照片六張附卷（偵查卷第十一頁至第十三頁），打火機一個、
      甲苯一瓶扣案可資佐證。足徵被告前開自白與事實相符，可以採信；其確有在
      自家住處縱火之行為。
（二）被告在本院審理時，雖均辯稱：我並未放火，當時我精神被人控制，所有經過
      我都不記得了云云，意指其在縱火當時，其精神狀況較常人為差，應有精神耗
      弱或心神喪失之減刑原因。而證人乙○○到庭證稱：我在案發前一年內，就有
      聽他說過他被人下符，裝針孔攝影機等語（本院九十三年六月二十三日筆錄）
      ，佐以被告先前在警訊、偵查中即已指稱：家裡有放符咒，有針孔攝影機，所
      以要放火等語，此如前述。可見被告於縱火當時，其精神狀況或異於常人。惟
      按，刑法第十九條第二項所謂之精神耗弱，係指行為人行為時之精神狀態雖未
      完全喪失，然較普通人之平均程度顯然減退者而言，此觀最高法院二十六年渝
      上字第二三七號判例自明；換言之，並非行為人之精神狀態一異於常人，即當
      然為精神耗弱，而有上開減刑規定之適用。而查，本院依職權囑請行政院衛生
      署桃園療養院鑑定被告於案發時之精神狀態結果，據稱略以：被告十分不配合
      鑑定之進行，且對於涉案過程之描述不一，推估其所述內容之可信度低；被告
      描述涉案過程，一說為抽煙喝酒不小心燒起來，一說為被裝針孔攝影機，精神
      受不了，想把房子燒掉，一為說被下符，所以才燒了房子；鑑定時對於案發的
      過程，一說為不知道怎麼燒起來的，一說為自己「做的與想的不一樣」，莫衷
      一是，除了沒有固定說法之外，其各種說法也無法找到臨床經驗上會出現之相
      關症狀。且在臨床上，精神狀態之異常通常為連續性的，若涉案時有精神狀態
      的異常，通常在涉案前後可以由旁人的觀察中，得知有部分異常之舉止以為佐
      證，但於本案並無相關精神異常之證據。一方面無積極證據顯示被告有重大精
      神疾病之可能，一方面無積極證據顯示被告於涉案時處於精神異常狀態，故推
      論被告涉案當時，應未達精神耗弱之程度等語，有該院九十三年六月八日九三
      桃療字第００二七七二號函附精神鑑定報告書一份附於本院卷可憑。可見，縱
      認被告於縱火時，其精神狀態與常人有異，然仍未達精神耗弱之程度。從而，
      此部分事實，尚不足採為有利於被告之認定。
（三）辯護人另辯稱略以：被告在縱火後，隨即通知丙○○轉知乙○○回家查看，乙○○並因此得及時將火撲滅，可見被告主觀上並無縱火燒燬住宅之意圖，充其
      量，不過僅具有燒毀紙板之故意等語，雖非無見。惟查，觀諸卷附現場照片，
      事故後現場一樓客廳中央留有大批燃燒後之殘灰，地板上亦有焦黑之痕跡，三
      樓臥房床鋪旁牆角邊留有灰燼，臥房內地板、床鋪旁牆角邊之牆面均因火燒、
      煙燻而一片焦黑，而一樓客廳之灰渣附近，擺放有神桌、布幔、木製桌椅，三
      樓灰燼附近則有木製床版、床墊等性質上可以引火燃燒之物品。以此對照證人
      乙○○所稱：「‧‧‧我看到我房子有煙冒出來，當時房子都是緊閉的，我打
      開大門時，裡面都是煙，一樓客廳紙板還在悶燒，但沒有火焰，二樓煙更大，
      二、三樓沒有紙板，三樓房間裡面有書及舊衣服堆成的二堆在燃燒，那是被告
      的房間，我看到後把它推到三樓走道，再拿出水桶用水澆熄‧‧‧」等語（本
      院九十三年六月二十三日筆錄）。則由被告分在一、三樓點火，旁邊並有可以
      引火燃燒之物以觀，其意顯在以紙板等物做為火種媒介，以燒燬上開住宅無誤
      ；此與被告於警、偵訊中自承因懷疑家中遭人下符，裝設針孔攝影機，而縱火
      燒屋等語，亦屬相符。是故，辯護人所辯，不足採取。
（四）按刑法第一百七十三條第一項之放火燒燬現供人使用之住宅罪，係有鑑於放火
      結果通常會致使用人遭受意外危害，為保護公共安全，而特為加重處罰之規定
      ，是應以客觀上放火人之放火行為具有公共危險，且為放火人所明知者，始足
      當之，若放火人自己使用之住宅結構與他人使用之住宅結構在設計上具有整體
      性，而在公共安全上具有不可分性者，其放火行為仍應依刑法第一百七十三條
      第一項論處，此有最高法院二十八年台上字第三二一八號判例、八十一年台上
      字第二七三四號判決可以參照。經查，被告縱火地點，雖係其與父母乙○○、
      丙○○同居之住宅，且其縱火當時，乙○○、丙○○均外出不在家中，單就放
      火地點而言，除被告之外無人在內。然本件住宅係位處邊間，與隔鄰共用牆面
      ，左右相連之建築，與獨棟式透天房屋不同，此經證人乙○○陳明在卷（本院
      九十三年六月二十三日訊問筆錄），依上說明，上開住宅既然與隔鄰相連，結
      構上具有一體性，在公共安全上無法分割，則被告放火之對象，自應認係相連
      之整體建築，而屬於現有人居住之住宅。
（五）按所謂燒燬，指火力燃燒，使特定物全燬，或雖未全燬，而已達喪失效用之程
      度，即為既遂，否則僅止於未遂而已。查被告縱火後，隨即經乙○○及時返家
      將火撲滅，該屋僅一樓客廳地板、三樓臥房內地板、床鋪旁牆角邊之牆面等處
      ，受有煙燻焦黑痕跡，此如前項理由（三）所述，顯未達損及屋內整體結構之
      全燬程度，亦未喪失房屋遮風避雨，供人居住之效用。依上說明，被告所為，
      僅屬未遂。
（六）綜上所述，本件事證明確，被告所辯尚不可採，其犯行已堪認定。
二、核被告甲○○所為，係犯刑法第一百七十三條第三項、第一項之放火燒燬現供人
    使用之住宅未遂罪。被告犯行尚屬未遂，依刑法第二十六條前段之規定，減輕其
    刑。爰審酌被告之前未曾受有期徒刑以上刑之宣告，有臺灣桃園地方法院檢察署
    刑案資料查註記錄表一紙附卷可稽，並無重大過惡，其縱火之方法，縱火後隨即
    告知其母丙○○，使火勢得以及時撲滅，被害人乙○○損失程度甚為輕微，吳阿
    火並已表示不願追究等語，被告犯後並一度坦承犯行，然火之一物易放難收，行
    為人一旦縱火，火勢常非其所能控制，因此殃及無辜，無端造成傷亡之情形，屢
    屢可見，而縱火行為造成之財產、人命損失，亦往往較一般毀損、傷害、殺人等
    犯罪嚴重，對社會公共安全之潛在危險較高等一切情狀，量處如主文所示之刑，
    以示懲儆。扣案打火機一個為被告所有供犯罪所用之物，此經其於警訊中陳明在
    卷，依刑法第三十八條第一項第二款規定沒收；扣案甲苯一瓶雖係被告犯罪所用
    之物，惟係乙○○所有，不予沒收，附此說明。
據上論斷，應依刑事訴訟法第二百九十九條第一項前段，刑法第一百七十三條第一項
、第三項、第二十六條前段、第三十八條第一項第二款，判決如主文。
本案經檢察官林秀敏到庭執行職務。
中       華        民        國     九十三    年    七    月    七      日
                                  臺灣桃園地方法院刑事第八庭
                                      審判長法  官    陳彥宏
                                            法  官    吳為平
                                            法  官    劉秀君
右正本證明與原本無異
如不服本判決書應於送達後十日內向本院提出上訴狀
                                            書記官    翁其良
中       華        民        國     九十三    年    七    月    七      日
附論罪科刑依據之法條：
刑法第一百七十三條 (放火或失火燒燬現住建築物及交通工具罪)
放火燒燬現供人使用之住宅或現有人所在之建築物、礦坑、火車、電車或其他供水、
陸、空公眾運輸之舟、車、航空機者，處無期徒刑或七年以上有期徒刑。
失火燒燬前項之物者，處一年以下有期徒刑、拘役或五百元以下罰金。
第一項之未遂犯罰之。
預備犯第一項之罪者，處一年以下有期徒刑、拘役或三百元以下罰金。
